【裁判字號】    98,上,154
【裁判日期】    980728
【裁判案由】    給付報酬
【裁判全文】
臺灣高等法院民事判決                   98年度上字第154號
上  訴  人  甲○○
訴訟代理人  林明正律師
複 代理 人  林育生律師
被 上訴 人  台北夢享家不動產投資顧問股份有限公司
法定代理人  乙○○
訴訟代理人  周祝民律師
上列當事人間給付報酬事件，上訴人對於中華民國97年12月31日
臺灣臺北地方法院97年度訴字第3830號第一審判決提起上訴，本
院於98年7月14日言詞辯論終結，判決如下：
    主  文
原判決關於命上訴人給付超過新臺幣柒拾柒萬元本息部分，及該
部分假執行之宣告，暨訴訟費用之裁判均廢棄。
上開廢棄部分，被上訴人在第一審之訴及其假執行之聲請均駁回
。
其餘上訴駁回。
第一、二審訴訟費用由上訴人負擔二分之一，餘由被上訴人負擔
。
    事實及理由
一、被上訴人法定代理人之姓名為乙○○，被上訴人起訴時亦記
    載為乙○○，原審判決誤繕為林冠宏，尚不生法定代理人變
    更應承受訴訟之問題，合先陳明。
二、被上訴人主張：
  (一)上訴人於民國（下同）96年10月間委託伊居間買受訴外人梁
    慶蘭所有，信託登記予和泰建設股份有限公司（下稱和泰公
    司），坐落臺北縣新店市○○段下城小段344之1地號土地及
    其上建號37603號即門牌臺北縣新店市○○○街25巷12號房
    屋所有權全部（下稱系爭房地）。上訴人依序出價新臺幣（
    下同）7,200萬元、7,500萬元、7,800萬元，並分別出具3份
    聲明書（以下分別稱第1、2、3份聲明書）及3份買賣斡旋金
    契約（以下分別稱第1、2、3份斡旋金契約）予伊，委託伊
    與梁慶蘭斡旋，惟梁慶蘭均未同意出售。嗣上訴人於96年10
    月27日再出具聲明書（下稱系爭聲明書）及買賣斡旋金契約
    （下稱系爭斡旋金契約），委託伊以7,700萬元與梁慶蘭斡
    旋，系爭聲明書並約定如經伊仲介成交時，上訴人同意給付
    依系爭房地成交總額百分之二之服務費，經梁慶蘭同意以
    7,700萬元出售系爭房地，上訴人與梁慶蘭於96年11月9日簽
    訂不動產買賣契約書（下稱系爭買賣契約），上訴人並簽名
    於服務費確認單上，確認應給付伊服務費154萬元（下稱系
    爭服務費），詎上訴人竟拒絕給付系爭服務費。
  (二)爰依系爭聲明書之約定，訴請：(1)上訴人應給付伊154萬元
    ，及自起訴狀送達翌日起至清償日止，按年息百分之五計算
    之利息。(2)願供擔保，請准宣告假執行。原審判命上訴人如
    數給付，上訴人不服，提起上訴。被上訴人並於本院聲明：
    上訴駁回。
三、上訴人則以：伊未於系爭斡旋金契約上簽名，亦未同意給付
    系爭服務費，系爭斡旋金契約上伊之簽名係由被上訴人偽造
    。本件係和泰公司委託被上訴人出售系爭房地，依公平誠信
    原則，應由賣方支付服務費。又系爭房地所有權有嚴重瑕疪
    ，已由訴外人張慕冬取得對梁慶蘭之假扣押裁定，系爭房地
    之所有權有陷於不安或給付不能之危險，伊自得解除系爭買
    賣契約，且解除之原因係可歸責於被上訴人及和泰公司之事
    由所致，伊無給付系爭服務費之義務。又系爭聲明書及系爭
    斡旋金契約係被上訴人所提出之定型化契約，由伊當場簽訂
    ，被上訴人未給予伊30日以內之合理審閱期間，違反消費者
    保護法（下稱消保法）第11條之1、第16條之規定，復係趁
    伊急迫、輕率、無經驗下所簽立，且已逾期，應屬無效，被
    上訴人不得請求伊給付系爭服務費，又系爭服務費之約定較
    被上訴人所任勞務為數過鉅失其公平，應依民法第572條之
    規定酌減等語，資為抗辯。並於本院聲明：(1)原判決廢棄。
    (2)被上訴人在第一審之訴及假執行之聲請均駁回。
四、兩造不爭執事項：
  (一)上訴人於96年10月間出具第1至第3份聲明書及第1至第3份斡
    旋金契約，委託被上訴人與系爭房地信託登記之委託人梁慶
    蘭斡旋（見原審卷第62至67頁）。
  (二)上訴人於96年11月9日與系爭房地信託登記之所有權人和泰
    公司簽訂系爭買賣契約，買賣價金為7,700萬元（見原審卷
    第5至13頁）。
  (三)系爭確認書上關於上訴人之簽名為真正（見原審卷第68、
    112頁）。
五、被上訴人又主張：上訴人確於系爭聲明書及斡旋金契約上簽
    名，同意給付系爭服務費，且伊已給予合理審閱期間，上訴
    人非於急迫、輕率、無經驗下所簽立，即令系爭服務費之約
    定較伊所任勞務為數過鉅，亦應以買賣價金百分之一為合理
    等語。惟此為上訴人所否認，並以前開情詞置辯。是本件所
    應審究者厥為：(一)上訴人有無同意給付系爭服務費？(二)上訴
    人得否拒絕給付系爭服務費？(三)系爭服務費是否應予酌減？
    茲分別論述如下：
  (一)上訴人有無同意給付系爭服務費？
    (1)被上訴人主張：上訴人出具系爭聲明書及系爭斡旋金契約
      ，委託伊與梁慶蘭斡旋系爭房地之買賣價金，並經伊斡旋
      成交，上訴人自應給付系爭服務費等語。上訴人則抗辯：
      伊未簽名於系爭斡旋金契約上，且系爭聲明書已經逾期，
      伊未同意給付系爭服務費等語。
    (2)經查，上訴人固否認系爭斡旋金契約上關於其簽名為真正
      。惟查，被上訴人主張上訴人於96年10月間即分別出具第
      1至第3份聲明書及第1至第3份斡旋金契約，委由被上訴人
      與梁慶蘭就系爭房地之買賣價金斡旋等情，業據被上訴人
      提出聲明書3份、斡旋金契約3份為證（見原審卷第62至67
      頁），並為上訴人所不爭執。又證人黃玉媺於原審證稱：
      其於96年10月11日帶上訴人看系爭房地後即於同日下午6
      時許至上訴人家中簽第1份聲明書及斡旋金契約，由其從
      頭至尾唸給上訴人聽，並解說百分之二之服務費，由上訴
      人勾選第2項斡旋金及業已行使契約審閱權後簽名，嗣因
      上訴人出價與屋主有落差，第2、3份聲明書及斡旋金契約
      仍未談妥，第4次上訴人於96年10月27日即簽立系爭聲明
      書及系爭斡旋金契約，出價為7,700萬元，上訴人當時未
      於系爭聲明書上寫日期，嗣後由賣方於96年11月9日簽訂
      系爭買賣契約時寫上當天日期，上訴人復於簽訂系爭買賣
      契約後，在系爭確認單上簽名確認系爭服務費為154萬元
      ，系爭確認單上日期96年11月8日係其在辦公室事前寫好
      等語（見原審卷第98、99頁），上訴人亦自認系爭確認單
      上之簽名為真正，而系爭聲明書上復載明如被上訴人仲介
      成交時，其同意給付依房地成交總價金額百分之二之服務
      費予被上訴人，依系爭買賣契約約定之成交總價7,700萬
      元計算百分之二即154萬元，與系爭確認書上記載之系爭
      服務費金額相同，況上訴人連同系爭聲明書在內，已先後
      出具4份聲明書交付予被上訴人，且被上訴人為其向梁慶
      蘭斡旋時間長達近1個月之久，上訴人就系爭聲明書內確
      有成交後應給付系爭服務費之約定，自難諉為不知，上訴
      人既於系爭聲明書及系爭確認書上簽名，同意給付系爭服
      務費154萬元予被上訴人，其事後竟稱不知系爭聲明書內
      容，亦不知系爭服務費之約定云云，顯無足採。
    (3)上訴人雖抗辯其未簽名於系爭斡旋金契約云云，惟查系爭
      斡旋金契約係由買方即上訴人出具予被上訴人，委由被上
      訴人持向系爭房地之出賣人代為斡旋折衝價金之用，系爭
      斡旋金契約並無居間報酬之約定，其為一式三份，白色聯
      繳回予被上訴人總公司，紅色聯由買方留存，藍色聯由賣
      方收執，於簽約時一併繳回，此觀系爭斡旋金契約之記載
      即明（見原審卷第72頁），且被上訴人主張系爭斡旋金契
      約係採用複寫式（見原審卷第98頁），上訴人就系爭斡旋
      金契約係複寫式亦無爭執，是上訴人簽名於系爭斡旋金契
      約時，自可能因其書寫方式及力道輕重，致其中1聯未能
      複寫顯現其姓名，尚難以被上訴人起訴時所提之系爭斡旋
      金契約上無上訴人之姓名遽認上訴人無委任被上訴人居間
      媒介之情事。而被上訴人既已依上訴人之委任將系爭房地
      買賣價金媒介就緒，上訴人及和泰公司復依被上訴人之媒
      介簽訂系爭買賣契約，足證上訴人確有授權被上訴人與系
      爭房地信託登記之委託人梁慶蘭斡旋買賣價金，矧系爭服
      務費之約定係記載於系爭聲明書（見原審卷第71頁）及系
      爭確認單上，縱令上訴人確未於系爭斡旋金契約上簽名，
      其既委由被上訴人為其居間媒介系爭房地之買賣，並依被
      上訴人媒介就緒之價金與出賣人簽訂系爭買賣契約，即應
      依系爭聲明書及系爭確認書之約定給付服務費。上訴人抗
      辯其未簽名於系爭斡旋金契約上，即毋庸給付系爭服務費
      云云，尚無足採。
  (二)上訴人得否拒絕給付系爭服務費？
    (1)按企業經營者與消費者訂立定型化契約前，應有30日以內
      之合理期間，供消費者審閱全部條款內容，消保法第11條
      之1第1項定有明文。內政部92年6月26日內授中辦地字第
      0920082745號公告修正，經行政院消費者保護委員會審議
      通過不動產委託銷售契約書範本，其契約審閱期間至少為
      3日，是被上訴人就系爭斡旋金契約及系爭聲明書應至少
      給予上訴人3日之審閱期間，始符消保法第11條之1第1項
      之規定。
    (2)上訴人固抗辯：被上訴人未給予伊合理審閱期間，系爭聲
      明書及系爭斡旋金契約係伊於急迫、輕率、無經驗下所簽
      立，被上訴人向伊請求系爭服務費係違反誠信原則等語。
      惟查，上訴人已於96年10月間簽訂第1至第3份聲明書，其
      上均記載如經被上訴人仲介成交時，上訴人同意按成交總
      價金額百分之二給付服務費，至上訴人於96年11月9日與
      和泰公司簽訂系爭買賣契約時，已逾3日之審閱期間，上
      訴人仍於簽訂系爭買賣契約之同時，於系爭確認書上簽名
      確認同意給付買賣成交總價百分之二之服務費予被上訴人
      ，是上訴人抗辯被上訴人未給予3日以上之合理審閱期間
      為由，系爭服務費之約定不構成契約之一部分云云，洵無
      足採。
    (3)次按當事人主張有利於己之事實者，就其事實有舉證之責
      任，民事訴訟法第277條定有明文。又按法律行為，係乘
      他人之急迫、輕率或無經驗，使其為財產上之給付或為給
      付之約定，依當時情形顯失公平者，法院得因利害關係人
      之聲請，撤銷其法律行為或減輕其給付；前項聲請，應於
      法律行為後1年內為之，民法第74條亦有明文，該條所規
      定之撤銷權，須以訴之形式向法院請求為撤銷其行為之形
      成判決，始能發生撤銷之效果，倘僅於給付之訴中主張行
      使此項撤銷權，以之為攻擊防禦方法，自不生撤銷之效力
      ，其法律行為仍不因此而失其效力（最高法院86年台上字
      第2521號判決意旨參照）。
    (4)上訴人又抗辯：伊係於急迫、輕率、無經驗之情況下簽訂
      系爭聲明書云云。惟查上訴人未舉證證明其簽訂系爭聲明
      書係於急迫、輕率或無經驗之情況下所簽訂，上訴人雖稱
      其係高中畢業，無工作經驗，於簽訂系爭聲明書時係家庭
      主婦（見原審卷第111頁），然其既為高中畢業，即非無
      智識之人，尚難認其有何急迫、輕率或無經驗之情事，況
      上訴人未於96年10月27日簽訂系爭聲明書後之1年內，向
      法院請求撤銷其所簽訂之聲明書，而僅於本件給付訴訟中
      主張行使此項撤銷權，以之為攻擊防禦方法，揆諸前開說
      明，自不生撤銷之效力，其所為出具系爭聲明書之法律行
      為仍不因此而失其效力，亦難認被上訴人有何行使權利違
      反誠實信用原則之情事，故上訴人抗辯其係急迫、輕率、
      無經驗而簽訂系爭聲明書，被上訴人向其請求系爭服務費
      係違反誠信原則云云，亦無足採。
    (5)再按居間人於契約因其媒介而成立時，即得請求報酬，其
      後契約因故解除，於其所得報酬並無影響（最高法院49年
      台上字第1646號判例意旨參照）。
    (6)上訴人另抗辯：系爭房地所有權有瑕疵，伊已向和泰公司
      表示解除系爭買賣契約，並由張慕冬向梁慶蘭聲請假扣押
      裁定等語，並提出假扣押裁定、存證信函各1件為證（見
      原審卷第42、95頁）。惟查，系爭買賣契約確係由被上訴
      人媒介居間而成立，為兩造所不爭執，即令嗣後因上訴人
      或系爭買賣契約之出賣人梁慶蘭、和泰公司未履行而解除
      ，亦不影響被上訴人得向上訴人請求系爭服務費之權利，
      故上訴人抗辯系爭買賣契約業經其解除，被上訴人不得請
      求系爭服務費云云，尚無足採。
  (三)系爭服務費是否應予酌減？
    (1)上訴人又抗辯：被上訴人請求之系爭服務費較其所任勞務
      為數過鉅失其公平，應依民法第572條之規定酌減等語。
    (2)按約定之報酬，較居間人所任勞務之價值，為數過鉅失其
      公平者，法院得因報酬給付義務人之請求酌減之，民法第
      572條定有明文。
    (3)經查，上訴人自96年10月11日起至同年11月9日止先後出
      具4份聲明書及斡旋金契約予被上訴人，委由被上訴人向
      梁慶蘭斡旋買賣價金，上訴人最初出價為7,200萬元，第2
      次出價為7,500萬元，第3次出價為7,800萬元，因梁慶蘭
      未接受上訴人之出價，再經被上訴人所屬承辦人黃玉媺就
      系爭房地之客、餐廳傢俱斡旋折價，最終委由被上訴人以
      總價7,700萬元媒介成立系爭賣契約，業據被上訴人提出
      聲明書、斡旋金契約各4份、系爭買賣契約、土地及建物
      登記謄本各1份為證（見原審卷第3至13頁），並經證人黃
      玉媺於原審證述綦詳（見原審卷第98、99頁），是被上訴
      人自96年10月11日起至同年11月9日止共費時不到1月，由
      上訴人前後共出價4次，黃玉媺僅就傢俱部分折衝斡旋而
      將系爭買賣契約媒介就緒，被上訴人即得依成交總價百分
      之二請求系爭服務費154萬元，其服務費較被上訴人所付
      出之勞務價值，為數顯然過鉅而失其公平，且系爭聲明書
      約定買方應給付成交總價百分之二之服務費，亦高於一般
      房屋仲介業者與買方約定之百分之一之服務費，故本院認
      上訴人依民法第572條之規定請求酌減，洵屬有據，本院
      認系爭服務費154萬元應予酌減為百分之一即77萬元，始
      屬公允，故被上訴人僅得請求上訴人給付系爭服務費之數
      額為77萬元。
五、綜上所述，被上訴人主張：系爭買賣契約由伊媒介就緒，上
    訴人應給付系爭服務費，為可採。上訴人抗辯：伊未簽名於
    系爭斡旋金契約上，毋庸給付服務費，為不可採；惟其依民
    法第572條請求酌減系爭服務費，為可採。從而，被上訴人
    依系爭聲明書之約定，請求上訴人給付成交總價百分之一之
    服務費77萬元本息，為有理由，應予准許；逾此部分之請求
    ，則為無理由，應予駁回。原審就超過上開應准許部分，為
    上訴人敗訴之判決，並為假執行之宣告，自有未洽，上訴意
    旨指摘原判決此部分不當，求予廢棄改判，為有理由，自應
    由本院予以廢棄改判，如主文第2項所示。至於上開應准許
    部分，原審判命上訴人如數給付，並依聲請為假執行之宣告
    ，核無不合，上訴意旨就此部分指摘原判決不當，求予廢棄
    改判，為無理由，應予駁回。
六、本件事證已臻明確，兩造其餘陳述及攻擊防禦方法，經審酌
    後核與判決結果不生影響，不再一一論述，附此敘明。
據上論結，本件上訴為一部有理由，一部無理由，依民事訴訟法
第450條、第449條第1項、第79條，判決如主文。
中    華    民    國    98    年    7     月    28    日
                  民事第十三庭
                      審判長法  官  黃騰耀
                            法  官  楊絮雲
                            法  官  周舒雁
正本係照原本作成。
不得上訴。
中    華    民    國    98    年    7     月    28    日
                            書記官  秦仲芳


司法院資訊處製作；財團法人民間司法改革基金會備份。
